【裁判字號】    91,訴,319
【裁判日期】    920815
【裁判案由】    排除侵害
【裁判全文】
臺灣花蓮地方法院民事判決  九十一年度訴字第三一九號
    原      告  乙○○
    訴訟代理人  甲○○
    被      告  丙○○
右當事人間請求排除侵害事件，本院判決如左：
    主      文
被告應將坐落於花蓮縣玉里鎮○○段五０六之二地號土地，面積五八三一點二七平方
公尺，返還予財政部國有財產局，並由原告代為受領。
訴訟費用由被告負擔。
    事      實
甲、原告方面：
  一、聲明：如主文第一項所示。
  二、陳述：
  （一）緣於民國八十九年二月八日，被告將其所有房屋坐落花蓮縣玉里鎮○○街九
        號建物及其附屬建物（下稱系爭建物）出售予原告，原告業已交付價金，並
        於同年月十五日辦理所有權移轉登記予原告。嗣於同年月十六日，原告與被
        告就系爭建物簽訂租賃契約，且原告亦向財政部國有財產局（下稱國有財產
        局）承租系爭建物坐落之基地即花蓮縣玉里鎮○○段五０六之二地號土地（
        合併分割前為玉東段五０六及五三二地號土地之一部份，下稱系爭土地），
        租賃期間自九十年一月一日起至一百年十二月三十一日止，因被告自九十年
        五月起即拒付租金而違約，經鈞院以九十年度玉簡字第一三號民事判決被告
        應遷讓該房屋確定，原告即聲請強制執行，經鈞院九十年度執字第三五三五
        號強制執行事件於九十一年八月八日點交完畢。而被告自九十一年八月八日
        起無權占有系爭土地，迄今尚未歸還予原告。故原告基於承租人地位代位出
        租人即國有財產局，對被告行使民法第七百六十七條排除侵害請求權，即依
        據民法第二百四十二條、第四百三十二條、第七百六十七條之規定，起訴請
        求被告返還系爭土地，面積五八三一點二七平方公尺。
  （二）被告之前起訴請求確認兩造間之租賃關係不存在即九十一年度玉簡字第三六
        號、九十一年度玉簡字第三一號，均經法院判決駁回。
  （三）兩造間確實有買賣關係，因被告係以系爭建物來抵償被告積欠原告三百三十
        九萬八千元之債務（詳見鈞院九十年度玉簡字第一三號），且被告曾起訴請
        求確認該買賣關係不存在，亦經九十一年度訴字第一０八號民事判決駁回被
        告之訴。
  三、證據：提出國有基地租賃契約書（九十國基租字第一六號、八十九年國基租字
      第五五號）、國有財產局九十一年二月二十一日臺財產北花字第０九一０００
      二二三三號函、五三二及五０六及五三０地號土地登記謄本、地籍圖謄本、九
      十一年八月十六日花院民生執孝三五三五字第二五八二六號函、本院執行命令
      、九十年度玉簡字第一三號宣示判決筆錄、九十一年度訴字第一０號民事判決
      及民事裁定、九十年度執字第三五三五號民事裁定、建築改良物買賣所有權移
      轉契約書、八十九年度契稅繳款書、房屋稅繳款書三紙、房屋稅繳款證明書、
      花蓮縣稅捐稽徵處玉里分處九十一年九月五日九一花稅玉分（三）字第０九一
      ０００三四一三０號函、建物所有權狀、照片三張、五三一地號土地登記謄本
      、九十一年度玉簡字第一八號民事裁定、九十一年度玉簡字第三一號宣示判決
      筆錄、九十一年度玉簡字第三六號宣示判決筆錄、匯款單、九十一年度自字第
      三八號刑事判決、最高法院九十二年度臺生字第一一五號民事裁定、九十一年
      度偵續字第八號及九十二年度偵字第二八號不起訴處分書、花蓮高分檢九十二
      年度上聲議字第三一號處分書、九十一年度玉簡字第一三號宣示判決筆錄、存
      證信函、花蓮九十一年十二月十七日（九一）北監花字第九一一０八三一號函
      、申訴狀、照片四張、九十二年三月十日花院生民良九十一玉簡三八字第三六
      ０號函及筆錄、八十七年度偵字第一二０七號不起訴處分書、九十年度玉簡字
      第一三號確定證明書及筆錄、九十一年度訴字第一０八號民事判決、九十年度
      執字第三五三五號執行筆錄、國有財產局九十二年四月九日臺財產北花三字第
      ０九二０００四八三二號及九十二年四月二十一日臺財產北花三字第０九二０
      ００五四二九號函、申請書、陳情書、花蓮縣玉里地政事務所九十二年六月二
      十五日玉地測字第００００四０九三號函暨土地複丈成果圖、五０六之二土地
      登記謄本、五０六之一及五三二之一地號土地登記謄本、九十一年玉簡字第三
      八號民事簡易判決為證。
乙、被告方面：
  一、聲明：原告之訴駁回。
  二、陳述：
  （一）被告自六十八年起即占有系爭土地迄今，國有財產局將之出租予原告，該租
        約依國有財產法第四十二條第一項第二款規定，自屬無效。況國有財產局於
        八十七年間與被告達成和解，被告支付占有使用費用，國有財產局其餘請求
        拋棄，則被告支付占有使用費用，與國有財產局間有租賃關係存在，且兩者
        間之租賃關係是否存在，現正法院訴訟中。
  （二）兩造間並無買賣關係，原告亦未支付價金，系爭建物過戶予原告係信託登記
        ，因為如果確實有買賣的話，買賣價金不可能只有四十多萬元。而系爭土地
        現仍由被告占有使用管理中，系爭土地之位置及面積均如原告所提出之複丈
        成果圖所示。
  （三）系爭土地為國有財產局所有，原告直接向被告起訴請求，依法即屬無據，且
        當事人不適格。而原告所提出之另案判決，均與本案無關。國有財產局未曾
        要求被告返還系爭土地，被告和平占有系爭土地二十幾年，被告亦向國有財
        產局聲請承租，被告應有優先承租權，而不該出租予原告。
  三、證據：提出另案之答辯狀、本院八十七年度訴字第二四四號排除侵害事件之和
      解筆錄、九十一年度簡抗字第四號民事抗告狀、九十一年度簡字第三一號上訴
      狀、九十一年度玉簡字第三六號上訴狀、九十一年度偵字第三一二一號聲請再
      議狀為證。
丙、本院依職權調閱本院九十年玉簡字第一三號、八十九年度執字第四九九五號、九
    十一年度玉簡字第三一號、九十一年度玉簡字第三六號、九十一年度自字第三八
    號、八十七年度偵字第一二０七號、八十七年度訴字第二四四號卷宗。
    理      由
一、原告起訴主張：於八十九年二月八日，被告將系爭建物出售予原告，原告業已交
    付價金，並於同年月十五日辦理所有權移轉登記予原告。嗣於同年月十六日，原
    告與被告就系爭建物簽訂租賃契約，且原告亦向國有財產局承租系爭建物坐落之
    基地即系爭土地，租賃期間自九十年一月一日起至一百年十二月三十一日止，因
    被告自九十年五月起即拒就系爭建物支付租金而違約，經鈞院以九十年度玉簡字
    第一三號民事判決被告應遷讓該房屋確定，原告即聲請強制執行，經鈞院九十年
    度執字第三五三五號強制執行事件於九十一年八月八日點交完畢，而被告自九十
    一年八月八日起無權占有系爭土地，迄今尚未歸還予原告。故原告基於承租人地
    位代位出租人即國有財產局，對被告行使民法第七百六十七條排除侵害請求權，
    即依據民法第二百四十二條、第四百三十二條、第七百六十七條之規定，起訴請
    求被告返還系爭土地，面積五八三一點二七平方公尺等語。被告則以：被告自六
    十八年起即占有系爭土地迄今，國有財產局將之出租予原告，該租約依國有財產
    法第四十二條第一項第二款規定，自屬無效。況國有財產局於八十七年間與被告
    達成和解，被告支付占有使用費用，國有財產局其餘請求拋棄，則被告支付占有
    使用費用，與國有財產局間有租賃關係存在，且兩者間之租賃關係現正訴訟中。
    兩造並無買賣關係，原告亦未支付價金，系爭建物過戶予原告係信託登記，因為
    如果確實有買賣的話，買賣價金不可能只有四十多萬元。而系爭土地現仍由被告
    占有使用管理中，系爭土地之位置及面積均如複丈成果圖所示。系爭土地為國有
    財產局所有，原告直接向被告起訴請求，依法即屬無據，且當事人不適格。而原
    告所提出之另案判決，均與本案無關。國有財產局未曾要求被告返還系爭土地，
    被告和平占有系爭土地二十幾年，被告亦向國有財產局聲請承租，被告應有優先
    承租權，而不該出租予原告等語置辯。
二、經查，系爭土地為中華民國所有，由國有財產局管理，於九十年一月一日，原告
    與國有財產局就花蓮縣玉里鎮○○段五０六、五三二內地號土地簽訂國有基地租
    賃契約書，租賃期間自九十年一月一日起至一百年十二月三十一日止，嗣於九十
    二年六月二十六日，因花蓮縣玉里地政事務所就上開土地為合併分割，故該租賃
    契約之土地標示更正為玉東段五０六之二地號土地，面積為五八三一點二七平方
    公尺；而被告迄今仍占有系爭土地之全部等情，此有該租賃契約、地籍圖謄本、
    花蓮縣玉里地政事務所九十二年六月二十五日玉地測字第００００四０九三號函
    暨土地複丈成果圖、五０六之二土地登記謄本等附卷可稽，且為兩造所不爭執，
    是原告與國有財產局就系爭土地間成立租賃契約，而系爭土地現由被告占有中之
    事實，洵堪認定為真實。
三、惟原告起訴主張被告無權占有系爭土地等語，為被告所否認，並以：原告與國有
    財產局所簽訂之租賃契約違法禁止規定及訴訟上和解，為無效，況且，被告有支
    付占有使用費用予國有財產局，被告與國有財產局間有租賃關係存在，現正訴訟
    中等語置辯。是兩造爭執點在於：原告與國有財產局之租賃契約是否有效？被告
    是否有權占有系爭土地？茲分係如下：
  （一）原告與國有財產局之租賃契約為有效：
    １、按「非公用財產類不動產之出租，得以標租方式辦理。但合於左列各款規定
        之一者，得逕予出租︰一、原有租賃期限屆滿，未逾六個月者。二、民國八
        十二年七月二十一日前已實際使用，並願繳清歷年使用補償金者。三、依法
        得讓售者。非公用財產類之不動產出租，應以書面為之；未以書面為之者，
        不生效力。非公用財產類之不動產依法已為不定期租賃關係者，承租人應於
        規定期限內訂定書面契約；未於規定期限內訂定書面契約者，管理機關得終
        止租賃關係。前項期限及非公用財產類不動產出租管理辦法，由財政部擬定
        報請行政院核定後發布之。」，國有財產法第四十二條訂有明文。又按租賃
        ，係契約之一種，必須雙方當事人意思表示一致，始得成立。而國有財產其
        非公用財產類之不動產而合於國有財產法第四十二條第一項第二款之規定者
        ，其實際使用人固非不得依該條款規定申請租用，惟既未強制國有財產之管
        理機關必須與之成立租賃，是故上訴人就系爭土地，縱合於上開條款規定得
        申請租用之條件，但被上人財政部國有財產局仍非無斟酌准駁之權，最高法
        院六十九年度台上字第三七四一號判決意旨參照。
    ２、又查，於八十七年十月八日，國有財產局起訴主張被告無權占有系爭土地，
        並於系爭土地上興建系爭建物，爰依民法第七百六十七條及第一百七十九條
        之規定，請求被告應將系爭土地上之地上物拆除，並將系爭土地騰空返還，
        以及不當得利之損害賠償，嗣於八十七年十二月九日言詞辯論期日，國有財
        產局撤回上開拆屋還地部分，並與被告當庭成立訴訟上和解，和解條件為：
        一、被告願給付國有財產局十一萬二千七百七十元，期給付期限為八十八年
        四月三十日；二、國有財產局其餘請求拋棄等情，業經本院調閱本院八十七
        年度訴字第二四四號排除侵害民事卷宗查核屬實，洵堪認定為真實。是被告
        與國有財產局係就被告無權占用系爭土地之不當得利請求權成立訴訟上和解
        。
    ３、揆諸前揭法條及判決意旨，該條雖規定於該法施行前已實際使用，其使用之
        始為善意，並願繳清歷年使用補償金之非公用財產類之不動產得予出租，惟
        僅係「得」予出租，即認符合該要件，是否予以出租，國有財產局仍有行政
        裁量權。則被告逕予指摘原告與國有財產局間之租賃契約違反國有財產法之
        規定及訴訟上和解而無效云云，即屬無據。
  （二）被告無權占有系爭土地：
        依前所述，於八十六年間，因被告無權占有系爭土地，國有財產局請求被告
        給付無權占有期間之不當得利，兩者成立訴訟上和解，縱使認為被告確實有
        支付上開款項，亦僅是不當得利之損害賠償，殊難逕予認定為使用補償費之
        支付，甚或被告因而與國有財產局成立租賃關係，況且被告亦未能提出其他
        證據以資證明其與國有財產局間有租賃關係存在，又未能提出其他有權占有
        系爭土地之權源。是以，被告抗辯稱其與國有財產局有租賃關係，而為有權
        占有云云，即不足採信。
四、按債務人怠於行使其權利時，債權人因保全債權，得以自己之名義，行使其權利
    ，民法第二百四十二條定有明文。關於代位權，最高法院六十四年臺上字第二九
    一六號判例認為：「債權人代位債務人起訴，求為財產上之給付，因債務人之財
    產為總債權人之共同擔保，故訴求所得，應直接屬於債務人，即代位起訴之債權
    人，不得以之僅供清償一己之債權，如須滿足自己之債權，應另經強制執行程序
    始可，債權人雖亦有代位受領第三債務人清償之權限，但係指應向債務人給付，
    而由債權人代位受領而言，非指債權人直接請求第三債務人對自己清償而言，故
    債權人代位債務人起訴請求給付者，須聲明被告（第三債務人）應向債務人為給
    付之旨，並就代位受領為適當之表明，始與代位權行使效果之法理相符。」。
五、承前所述，系爭土地為原告於九十年五月一日向系爭土地之所有權人之管理人國
    有財產局承租，國有財產局依民法第四百二十三條之規定：「出租人應以合於所
    約定使用收益之租賃物，交付承租人，並應於租賃關係存續中，保持其合於約定
    使用、收益之狀態。」，即國有財產局有交付及保持租賃物之義務，而被告無權
    占有系爭土地迄今，而國有財產局既怠於向被告行使民法第七百六十七條之所有
    物返還請求權，原告自可依民法第二百四十二條代位其行使上開權利。至被告另
    抗辯稱：系爭土地之所有權人並非原告，原告起訴請求為當事人不適格云云，惟
    原告係依民法第二百四十二條之規定代位行使，並無當事人不適格之疑義，被告
    前開辯詞，自與法不合。
六、從而，原告依民法二百四十二條及第七百六十七條之規定，起訴請求被告應將系
    爭土地返還國有財產局，並由原告代位受領，即屬有據，應予准許。
七、本件事證已臻明確，兩造其餘攻擊防禦方法及所提證據，經審酌與本院前揭判斷
    不生影響，爰不另一一論述指駁。
八、據上論結，原告之訴為有理由，依民事訴訟法第七十八條，判決如主文。
中      華      民      國    九十二    年      八      月    十五      日
                        臺灣花蓮地方法院民事庭
~B審判長法官  陳心弘
~B法      官  郝燮戈
~B法      官  饒金鳳
右正本證明與原本無異。
如對本判決不服，應於送達後廿日內，向本院提出上訴狀（應抄附繕本）。
~B法院書記官  吳金寶
中      華      民      國    九十二    年      八      月      十八      日


司法院資訊處製作；財團法人民間司法改革基金會備份。
